最高法院刑事判決　　　　　　　　　　　　　　　　八十八年度台非字第一○六號
　　上訴人　最高法院檢察署檢察總長
　　被　告　甲○○
右上訴人因被告侵占案件，對於台灣高等法院中華民國八十六年七月二十九日第二審
確定判決（八十五年度上訴字第五六三五號，起訴案號：台灣台北地方法院檢察署八
十四年度偵字第二三九四一號），認為違背法令，提起非常上訴，本院判決如左：
　　主　文
上訴駁回。
　　理　由
非常上訴理由稱：「按刑事判決確定後，發現該案件認定犯罪事實與所採用證據顯屬
不符，自屬審判違背法令，得提起非常上訴，有司法院大法官會議釋字第一四六號解
釋可資參照。告訴人劉東漢於偵查中承認：『小芬及金陞興他的確有託售，但我們並
沒告訴這部分』（見偵查卷第八九頁正面）；又劉東漢提出之庫存明細表，載明八十
四年十一月一日仍有編號0000000、0000000、0000000、00
00000、0000000等五顆鑽石（見一審卷第一八一頁、一八四頁背面）。
本件原判決認定被告有侵占託售與小芬珠寶銀樓及金陞興銀樓，計值新臺幣（下同）
二百零三萬七千一百六十九元部分，與原判決認定被告有侵占上開鑽石五顆部分，均
與卷內證據資料不符，自屬違背法令。次按刑法上業務侵占罪，以執行業務之人，將
業務上持有他人之物侵占入己，致他人受損害，而得不法利益為構成要件。倘執行業
務之人，將業務上持有他人之物，轉為己有，對他人並無損害，而實質上又為自己所
應得之物，自無業務侵占之可言。又刑法上侵占罪之成立，以持有他人之物為前提，
合夥人之出資，在退夥未償還前，仍屬於他合夥人之公同共有，並非於退夥時，當然
變為退夥人之物，他合夥人不履行償還義務，並非將持有他人之物易為不法所有，自
不生侵占問題（貴院六十一年度臺非字第三八號、六十二年度台非字第一四○號判決
意旨參照）。本件原判決認定：被告自八十三年七月一日起，與劉東漢、鄭碧珍合夥
於臺北市○○街設立經營鑽石進口銷售業務（原先以寶豐貿易有限公司名義申請設立
登記，嗣以寶凰貿易有限公司名義於八十四年十一月十五日經核准公司設立登記）。
迄八十四年六月下旬，被告、鄭碧珍各出資一千五百萬元，劉東漢出資二千萬元，並
由被告擔任業務員，負責國內外鑽石採購、銷售。嗣因公司於八十四年八月至十月間
，被客戶詐騙、倒帳，發生虧損，被告擔心其出資無法如期收回。……自八十四年九
月二十日起至同年十月二十三日止，以領貨銷售方式，連續將公司所有由其持有託售
之鑽石，予以侵占入己，計值一千八百五十八萬三千四百九十三元（其中託售與小芬
珠寶銀樓及金陞興銀樓，計值二百零三萬七千一百六十九元部分，已與二家銀樓成立
和解或收回鑽石）……等情。就上開事實以觀，被告以一千五百萬元為其合夥之出資
，則所有鑽石貨品皆為合夥之財產，屬於合夥人之公同共有，因公司被客戶詐騙、倒
帳，發生虧損，被告擔心出資無法收回，請求清算合夥，經桃園縣大園鄉調解委員會
調解有案，此有該委員會通知及調解不成立證明書附卷可稽（見二審卷第三六二、三
六三頁）。另據鄭碧珍所提出臨時概估表之附件結論（見一審卷第一七○頁至第一七
六頁）、陳秋夫在八十四年十一月間製作之「處理原則」（見二審卷第一三一、一三
二頁）及會計師陳壽萱之證言（見一審卷第一二一、一二二頁），足證確有與劉東漢
、劉碧珍拆夥，並辦理合夥財產結算及分析等事實。又劉東漢於八十四年十一月十五
日辦理寶凰貿易有限公司設立登記，竟將被告出資一千五百萬元登記為一百五十萬元
（見一審卷第九十七、九十八頁）。被告為保全出資，將業務上持有之鑽石暫行保管
，現仍在被告保管中（見二審卷第三一一頁），等候合夥清算再行提出，難謂有何不
法所有之意圖。況該批鑽石約值六百餘萬元（見二審卷第三一一頁－成本價六百九十
四萬七千五百三十五元），僅及被告出資之百分之四十幾，倘清算後用以抵充被告之
出資，歸由被告所有，則仍為被告應得之物，自不生侵占問題（貴院二十八年上字第
二三七六號、六十八年台上字第三一四六號判例意旨參照）。本件純屬合夥糾紛，第
一審未予查明遽為判決，原審不加糾正，於撤銷後仍改判罪刑，揆諸上開說明，自有
適用法則不當之違法。案經確定，且於被告不利，爰依刑事訴訟法第四百四十一條、
第四百四十三條提起非常上訴，以資救濟。」等語。
本院按科刑判決所認定之事實，與所採用之證據須相適合，否則即屬證據上之理由矛
盾，按諸刑事訴訟法第三百七十九條第十四款，其判決當然為違背法令；惟供述證據
，前後雖稍有差異或矛盾，事實審法院非不可本於經驗法則，斟酌其他情形，作合理
之比較，定其取捨；又供述證據之一部，認為真實者，予以採取，亦非法則所不許。
因之，告訴人供述之證據前後縱有差異，事實審法院依憑告訴人前後之供述證據，斟
酌其他證據，本於經驗法則與論理法則，取其認為真實之一部，作為論罪之證據，自
屬合法，難謂所認事實與供述證據之部分不符，即指判決有證據上理由矛盾之違法。
本件告訴人劉東漢告訴被告甲○○涉嫌業務侵占，於檢察官偵查中初次偵查時，指稱
被告侵占公司之鑽石約有四百克拉，目前已知者有新臺幣（下同）一千八百萬元，犯
罪證據將另補呈單據云云。嗣於偵查中就被告侵占之鑽石，雖曾稱「小芬」及「金陞
興」銀樓，被告的確有託售，我們並沒有告訴這部分等語。然於審理中，告訴人就被
告侵占鑽石之數目與價值，提出「鑽石清單」，指稱被告侵占鑽石之成本價有一千八
百五十八萬三千四百九十三元；而證人鄭碧珍出具之「臨時概估表」所載被告取走之
鑽石價值為一千八百八十二萬三千一百零七元；又告訴人另供述並提出之「數量表」
記載被告取走之鑽石價值為一千八百五十九萬零二元。原審就上述各證據，斟酌取捨
，以前開「鑽石清單」所載之價值一千八百五十八萬三千四百九十三元為成本價，數
額最少，又係經告訴人詳細計算所得之數額，應較準確，故認被告侵占鑽石之價值為
一千八百五十八萬三千四百九十三元，於理由欄詳敘取捨證據與證據證明力得心證之
判斷理由，依上說明，原判決並無證據上理由矛盾之違法情形。又按非常上訴審係以
原判決所確認之事實為判決基礎，如依原判決所確認之事實，其適用法律並無違誤，
即難謂為判決違背法令；縱原確定判決未予詳查某重要證據，致所確認之事實發生疑
義，除合於再審條件應依再審程序救濟外，非常上訴審無從進行調查未經原確定判決
所認定之事實，其適用法律有無違背，即屬無憑判斷。因之，以調查此項事實為前提
之非常上訴，自難認為有理由。原判決認定被告於民國八十三年七月一日起與劉東漢
、鄭碧珍合夥經營鑽石進口銷售業務，迄至八十四年六月下旬止，被告與鄭碧珍各出
資一千五百萬元，劉東漢出資二千萬元，由被告任業務員，負責國內外鑽石採購、銷
售，為從事業務之人。嗣因被客戶倒帳致生鉅額虧損，被告擔心出資額無法如期收回
，乃意圖為自己不法之所有，基於概括犯意，以利用其為股東及會計王琬淳未熟悉領
貨程序之機會，或未填具領貨單逕向王琬淳領取鑽石，或以要向客戶收帳為由而向王
琬淳拿取原交付予公司之客戶簽收之保管條等方式，自八十四年九月二十日起至十月
二十三日止，連續將其持有或持有託售之鑽石計值一千八百五十八萬三千四百九十三
元侵占入己，其中託售予「小芬」珠寶銀樓及「金陞興」銀樓，計值二百零三萬七千
一百六十九元部分，於事後已由合夥之寶凰公司與該二家銀樓分別成立和解或收回等
情。乃撤銷第一審關於侵占部分之不當判決，適用刑法第五十六條、第三百三十六條
第二項、罰金罰鍰提高標準條例第一條前段，改判論處被告連續意圖為自己不法之所
有，而侵占對於業務上所持有之物罪刑，尚無判決適用法則不當之情形。又原判決既
未認定被告與股東劉東漢、鄭碧珍拆夥，辦理合夥財產結算及分析事宜；亦無認定被
告係取回自己所出資之資本予以保管情事，則非常上訴意旨以被告與股東劉東漢、鄭
碧珍已拆夥，辦理合夥財產結算及分析事宜，被告係取回自己所出資之資本予以保管
，不生侵占問題云云，進而指摘原判決適用法則不當，不無誤會，其上訴為無理由，
應予駁回。
據上論結，應依刑事訴訟法第四百四十六條，判決如主文。
中      華      民      國    八十八    年      四      月    二十九    日
                              最高法院刑事第十一庭
                                  審判長法官  楊  文  翰
                                        法官  陳  正  庸
                                        法官  陳  世  雄
                                        法官  張  淳  淙
                                        法官  楊  商  江
      右正本證明與原本無異
                                              書  記  官
中      華      民      國    八十八    年      五      月       四     日
